最高法院民事判決　　　　　　九十四年度台上字第一九一九號
　　上　訴　人　鉅林營造有限公司
　　　　　　　　　　　　　64.
　　法定代理人　連吳錦枝
　　訴訟代理人　王進勝律師
　　　　　　　　黃淑芬律師
　　被 上訴 人　台南縣官田鄉農會
　　法定代理人　胡金樹
　　訴訟代理人　賴鴻鳴律師
　　　　　　　　黃俊達律師
　　　　　　　　莊信泰律師
上列當事人間請求確認工程款事件，上訴人對於九十三年四月二
十日台灣高等法院台南分院第二審判決（九十二年度上字第一八
一號），提起上訴，本院判決如下：
    主  文
原判決廢棄，發回台灣高等法院台南分院。
    理  由
本件上訴人主張：兩造於民國九十一年二月八日簽訂工程契約，
由伊承攬被上訴人發包之台南縣官田鄉農會推廣綜合大樓新建工
程（下稱系爭工程），約定工程款新台幣（下同）一千五百萬元
，以實作數量結算。伊已依約施工完畢，實作數量較契約數量多
，應得請求被上訴人給付工程款差額一百八十萬八千零五十四元
，詎被上訴人竟否認伊有該差額工程款之債權等情。求為確認伊
對被上訴人有一百八十萬八千零五十四元工程款債權存在之判決
。
被上訴人則以：兩造就系爭工程係約定總價承包，非實作實算，
上訴人就差額部分，無權請求伊給付；且上訴人主張之工程款差
額為一百八十萬八千零五十四元，與工程總價相較，未達百分之
二十，伊依工程契約第十二條第二項第一款約定，亦無給付義務
等語，資為抗辯。
原審維持第一審所為上訴人敗訴之判決，駁回其上訴，係以：依
兩造所立工程契約第七條第一項第一款、施工總說明第一點、土
木建築工程施工說明書第一章第二十三項注意事項３之記載，及
證人即負責設計系爭工程之建築師李宗杰之證言，可知兩造係約
定以總價承包。又上訴人於施工中，即發現鋼筋組立工程、磨石
子地磚工程等使用之材料數量超出原預算數量，乃於九十一年六
月二十四日、七月十日及九月五日通知被上訴人以實做辦理追加
減工程，並經監造單位即南總建築師事務所查核後，彙整變更設
計增減數量明細表，請被上訴人稽核後辦理變更設計之事實，為
兩造所不爭，並有鑑定報告附卷可稽，足見上訴人已依系爭工程
契約第十二條第一項第三款約定履行變更設計增減之程序。惟系
爭契約第十二條第二項第一款記載：「屬總價結算方式之契約，
凡實做數量如較契約數量增減達百分之二十以上者，其逾百分之
二十之部分得以變更設計增減之」等語，其中所謂「實做數量如
較契約數量增減達百分之二十以上者」，應指各單項數量之比較
，而非系爭工程總數量之比較。上訴人委請同心工程顧問有限公
司就工程變更設計增減數量鑑定結果，其中發包工程（包括建築
與水電工程）部分，增加一百六十三萬五千二百八十六元；工程
勞工安全管理費及廠商利潤部分，共計增加八萬六千六百七十元
；稅捐部分增加八萬六千零九十八元，總計為一百八十萬八千零
五十四元。則核計工程總價或依各單項數量增加價額與原契約所
定之數量及金額予以比率換算，工程總價僅增加約百分之十二，
發包工程部分僅增加約百分之十三，工程勞工安全管理費僅增加
約百分之十二，廠商利潤部分僅增加約百分之十二‧七，稅捐部
分亦僅增加約百分之十二‧七，均未超過百分之二十，上訴人應
不得向被上訴人請求變更設計增加數量之差額工程款。綜上所述
，上訴人請求確認對被上訴人有一百八十萬八千零五十四元工程
款債權之存在，洵非正當，不應准許等詞，為其判斷之基礎。
查原審謂系爭契約第十二條第二項第一款所謂「實做數量如較契
約數量增減達百分之二十以上者」，是指各單項數量之比較。果
爾，計算數量增減比例，似應以各單項實做數量與該單項原約定
之數量比較，而非以總項目之金額計算。上訴人提出估驗明細表
，其上列有系爭工程各單項原契約約定數量及變更設計後實作數
量（見一審卷(一)第一五八至一六二頁），原審未以之作為計算上
訴人實做數量有無逾百分之二十之依據，竟以工程總價及發包工
程等總項目，作為計算之標準，不無可議。上訴論旨，指摘原判
決不當，求予廢棄，為有理由。
據上論結，本件上訴為有理由。依民事訴訟法第四百七十七條第
一項、第四百七十八條第二項，判決如主文。
中　　華　　民　　國　九十四　年　　十　　月　 二十 　日
                      最高法院民事第八庭
                          審判長法官  劉　延　村
                                法官  劉　福　來
                                法官  陳　重　瑜
                                法官  黃　秀　得
                                法官  葉　勝　利
      本件正本證明與原本無異
                                      書  記  官
中　　華　　民　　國　九十四　年 　十一 　月　　四　　日
                                                      Ｅ
